臺灣高等法院刑事裁定
111年度毒抗字第412號
抗  告  人  
即  被  告  彭馨慧



上列抗告人即被告因違反毒品危害防制條例案件，不服臺灣新竹
地方法院111年度毒聲字第121號，中華民國111年3月31日所為裁
定（聲請案號：臺灣新竹地方檢察署110年度毒偵字第2298號、1
11年度聲觀字第62號），提起抗告，本院裁定如下：
    主  文
抗告駁回。
    理  由
一、原裁定意旨略以：
　㈠抗告人即被告甲○○（下稱被告）基於施用第二級毒品甲基安
    非他命（下稱甲基安非他命）之犯意，於民國110年11月9日
    上午10時1分經採尿回溯96小時內之某時許，在其位於新竹
    縣竹東鎮某租屋處內，以玻璃球燒烤吸食煙霧之方式，施用
    甲基安非他命1次，嗣經臺灣新竹地方檢察署觀護人指定日
    期，前往該署採尿送驗，結果呈安非他命及甲基安非他命陽
    性反應等情，業據被告於偵查中坦承不諱，並有臺灣新竹地
    方檢察署施用毒品犯尿液檢體監管紀錄表、採尿報到編號表
    、臺灣尖端先進生技醫藥股份有限公司濫用藥物檢驗報告在
    卷可稽，足認被告之自白確與事實相符，其施用第二級毒品
    之犯行，堪予認定。
　㈡被告前因施用毒品案件，經臺灣新竹地方法院以98年度毒聲
    字第160號裁定送觀察、勒戒後，因認無繼續施用毒品傾向
    ，於98年8月24日執行完畢出所等情，有本院被告前案紀錄
    表在卷可考，則被告於上開觀察、勒戒執行完畢釋放後，3
    年後再犯本件施用第二級毒品犯行，檢察官之聲請自屬有據
    ，應予准許，爰依毒品危害防制條例第20條第1項、第3項、
    觀察勒戒處分執行條例第3條第1項等規定，裁定被告令入勒
    戒處所觀察、勒戒，其期間不得逾2月（原裁定漏載，應予
    補充）等語。
二、抗告意旨略以：依刑法第19條第1項規定，行為時因精神障
    礙或其他心智缺陷，致不能辨識其行為違法或欠缺依其辨識
    而行為之能力者，不罰。再按心神喪失者，於其痊癒或該事
    故消滅前，檢察官之指揮應停止執行，刑事訴訟法第467條
    亦定有明文。故檢附被告之就診病歷資料，請撤銷原裁定，
    改賜緩起訴處分等語。
三、按犯毒品危害防制條例第10條之罪者，檢察官應聲請法院裁
    定，或少年法院（地方法院少年法庭）應先裁定，令被告或
    少年入勒戒處所觀察、勒戒，其期間不得逾2月，毒品危害
    防制條例第20條第1項定有明文。次按毒品危害防制條例條
    例第24條之規定，業於109年1月15日修正公布、110年5月1
    日起生效施行，修正後該條所定之多元附條件緩起訴處分，
    已不限於「附命緩起訴」，且撤銷緩起訴處分後，亦應由檢
    察官依法繼續偵查或起訴，與修正前所定之「依法追訴」不
    同，則現行法規定之「附條件緩起訴處分」與曾受「觀察、
    勒戒或強制戒治」之處遇，已無法等同視之。又修正後毒品
    條例第20條第3項所謂「3年後再犯」，只要本次再犯（不論
    修正施行前、後）距最近1次觀察、勒戒或強制戒治執行完
    畢釋放，已逾3年者，即該當之，不因其間有無犯施用毒品
    罪經起訴、判刑或執行而受影響，此為最高法院已達成一致
    之法律見解（最高法院109年度台上大字第3826號裁定意旨
    參照）。
四、經查：
　㈠被告於上開時、地，施用甲基安他命1次之事實，業據被告於
    檢察事務官詢問時自白不諱（110年度毒偵字第2298號卷《下
    稱毒偵卷》第33頁正反面）；其依臺灣新竹地方檢察署觀護
    人指示，於110年11月9日前往該署所採集之尿液檢體，經送
    臺灣尖端先進生技醫藥股份有限公司以酵素免疫分析法初驗
    、氣相層析質譜儀法確認之結果，確呈安非他命、甲基安非
    他命陽性反應，有該公司110年11月26日出具之濫用藥物檢
    驗報告（尿液檢體編號：000000000號）、臺灣新竹地方檢
    察署施用毒品犯尿液檢體監管紀錄表、採尿報到編號表在卷
    可憑（毒偵卷第3、5、6頁），足認被告之自白確與事實相
    符，值堪採信，其於110年11月9日上午10時1分經採尿回溯9
    6小時內之某時許，在新竹縣竹東鎮某租屋處內，確有施用
    甲基安非他命1次之事實，堪予認定。
　㈡被告前因施用毒品案件，經臺灣新竹地方法院以98年度毒聲
    字第160號裁定送觀察、勒戒後，認無繼續施用毒品之傾向
    ，於98年8月24日執行觀察、勒戒完畢釋放，嗣雖曾因施用
    毒品案件，屢經法院判處罪刑並執行完畢，然迄未再受觀察
    、勒戒或強制戒治等情，有本院被告前案紀錄表在卷可考。
    是被告本次之施用第二級毒品犯行，距離其最近1次觀察、
    勒戒執行完畢釋放即98年8月24日，已逾3年，自屬毒品危害
    防制條例條例第20條第3項所規定之「3年後再犯」。從而，
    原審同此見解，依據檢察官之聲請，裁定令被告入勒戒處所
    觀察、勒戒，於法自無不合。
　㈢被告雖以前揭詞情提起抗告。惟：
　　⑴被告於111年2月14日接受檢察事務官詢問時，非但坦承於
      前揭時、地施用甲基安非他命之犯行不諱，明確表示「98
      年勒戒過，沒有戒治過」等語，復從未提及有何行為時因
      精神障礙或其他心智缺陷，致不能辨識其行為違法或欠缺
      依其辨識而行為之能力等情（毒偵卷第33頁正反面），則
      其於原審裁定送觀察、勒戒後，始辯稱：其因罹患精神疾
      病致影響對行為之辨識能力云云，是否真實可採，已顯非
      無疑；所提出之中國醫藥大學新竹附設醫院診斷證明書2
      紙，亦僅能證明被告曾因思覺失調症，於108年10月21日
      、110年5月4日前往該院精神科門診就醫之客觀事實而已
      ，且上開就診日期距離被告此次施用甲基安非他命之時間
      ，至少已相隔半年之久，自尚無從資為有利於被告之認定
      。
　　⑵又施用毒品者具「病患性犯人」之特質，與一般犯罪人有
      異，鑑於施用毒品者大多具有「成癮性」，為貫徹社會防
      制毒品之期盼，對施用毒品者，有施以「斷癮」之必要，
      故毒品危害防制條例規定乃就施用毒品行為，先為生理治
      療及心理復健之保安處遇，因而以令入勒戒處所觀察、勒
      戒方式，戒除其身癮，若仍無法戒除，有繼續施用毒品之
      傾向，再令入戒治處所施以強制戒治，以戒除其心癮，此
      乃針對受處分人將來之危險所為預防、矯治措施之保安處
      分，以達教化與治療之目的，可謂刑罰之補充制度；換言
      之，毒品危害防制條例本身所規定之觀察、勒戒及強制戒
      治等保安處分，雖限制受處分人之人身自由，卻有刑罰不
      可替代之教化治療作用，其目的及功能，與刑罰並不相同
      。可見法院依檢察官之聲請，裁定被告令入勒戒處所觀察
      、勒戒一事，與被告應否負擔刑事罪責之認定無涉，亦非
      徒刑或拘役之執行，故被告援引刑法第19條第1項、刑事
      訴訟法第467條等規定，指摘原裁定不當云云，洵非可採
      。
　　⑶再者，毒品危害防制條例規定之觀察、勒戒處分係屬強行
      規定，倘有施用毒品之行為，除檢察官審酌個案情形，依
      毒品危害防制條例第24條第1項先依刑事訴訟法第253條之
      1第1項、第253條之2第1項第4款至第6款或第8款規定，為
      附條件之緩起訴處分時，而可排除適用外，凡經檢察官聲
      請，法院僅得依法裁定准駁令入勒戒處所觀察、勒戒，尚
      無自由斟酌以其他方式替代之權。且毒品危害防制條例第
      20條第1項至第3項之觀察、勒戒規定，係針對施用毒品者
      所設預防、矯正之保安處分，目的在斷絕施用毒品之身癮
      及心癮，屬強制規定，為刑罰之補充制度，兼具刑罰不可
      替代之教化治療作用，亦無因施用毒品者之主觀上個人或
      家庭因素而免予執行之理。而被告前已另因施用毒品案件
      ，經檢察官以109年度毒偵字第1021號為附命完成戒癮治
      療之緩起訴處分確定，緩起訴期間自109年8月11日起至11
      1年2月10日止，有臺灣新竹地方檢察署檢察官緩起訴處分
      命令通知書及附表、本院被告前案紀錄表在卷可考，詎被
      告竟於緩起訴期間，又犯本次施用第二級毒品案件，則檢
      察官基於立法者所賦予之職權，具體衡量被告上揭情狀，
      未再選擇對被告為多元之附條件緩起訴處分，而係向法院
      聲請裁定觀察、勒戒，自屬其職權之適法行使，此並非施
      用毒品者所享有之權利，亦無依其意願選擇之餘地。換言
      之，縱使被告對於戒癮處遇之方式有所主張，亦僅在促請
      檢察官注意得否適用而已，檢察官並不受此等意見之拘束
      ，法院亦僅得就檢察官聲請觀察、勒戒有無理由而為裁定
      ，要無改以其他處遇方式替代之權。是被告抗告意旨主張
      ：請審酌其罹患精神疾病之狀況，改裁定緩起訴處分云云
      ，洵屬對於法律適用之誤會，亦屬無據。
五、綜上所述，原審以被告確有前述施用第二級毒品犯行，且此
    次施用距離前次觀察、勒戒執行完畢已逾3年，因此依檢察
    官之聲請，裁定令被告入勒戒處所觀察、勒戒，其期間不得
    逾2月，核無不合。故本件抗告為無理由，應予駁回。
據上論斷，應依刑事訴訟法第412條，裁定如主文。
中　　華　　民　　國　　111 　年　　5 　　月　　10　　日
                  刑事第二十一庭審判長法　官  林怡秀
                                      法　官  胡宜如
                                      法　官  劉元斐
以上正本證明與原本無異。
不得再抗告。
                                      書記官  陳靜雅
中　　華　　民　　國　　111 　年　　5 　　月　　10　　日